【裁判字號】    89,台上,7404
【裁判日期】    891207
【裁判案由】    妨害自由
【裁判全文】
最高法院刑事判決                              八十九年度台上字第七四○四號
    上  訴  人  甲○○
    選任辯護人  黃建隆律師
右上訴人因妨害自由案件，不服台灣高等法院中華民國八十六年十一月二十六日第二
審更審判決（八十六年度上更(二)字第四七四號，起訴案號：台灣台北地方法院檢察署
八十二年度偵字第一五七九三、二八五六五號），提起上訴，本院判決如左：
    主  文
原判決撤銷，發回台灣高等法院。
    理  由
本件原判決認定上訴人甲○○係黃述恩之弟黃受恩（二人均已判刑確定）之同學。因
李慶城（已判刑確定）、黃述恩在台北市○○路○段三七五號四樓之一經營宜昇仲介
生意，而黃仁杰向李慶城、黃述恩各借新台幣（下同）二百七十萬元、一百四十六萬
九千元，用以投資劉寶華所經營之沅鑫汽車重機股份有限公司（下稱沅鑫公司）。嗣
黃仁杰支票退票，李慶城、黃述恩恐黃仁杰日後無力償付，不甘受損，乃圖轉向劉寶
華求償。遂於民國八十二年二月二十三日以電話邀黃仁杰、劉寶華於翌日同往上揭處
所洽談。同月二十四日上午九時三十分許，劉寶華依約前往，李慶城、黃述恩要求劉
寶華代償黃仁杰所欠款項，為劉寶華所拒。李慶城、黃述恩明知劉寶華並無代黃仁杰
償債之義務，竟基於共同之犯意聯絡，由李慶城以斷手斷腳等詞恐嚇欲行離去之劉寶
華不得離開，以脅迫方法非法剝奪其行動自由。黃述恩則依李慶城之命，打電話通知
黃述恩之弟黃受恩及上訴人前來，上訴人與黃受恩亦基於與李慶城、黃述恩共同非法
剝奪劉寶華行動自由以達逼迫其代償債務之目的，於當天下午二時許，依李慶城之指
示帶同劉寶華至劉某之沅鑫公司解決代償債務情事，並由李慶城指示黃仁杰開車，上
訴人更以是否要吃子彈等詞脅迫劉寶華，劉寶華人單勢孤，不得不從，車抵台北市○
○區○○路一段二五五號沅鑫公司。上訴人與黃受恩隨即翻箱倒櫃取走沅鑫公司之公
司執照、印鑑、股票、股東名冊、台灣電力公司工程合約書等物，用以逼迫劉寶華還
債，且將沅鑫公司所有之辦公桌椅予以毀損，足以生損害於沅鑫公司。後由黃受恩草
擬讓渡書樣本，逼令劉寶華照抄，劉寶華不肯，黃受恩以三節棍打劉寶華，逼令劉寶
華就範，致劉寶華頭頂部裂傷三公分，劉寶華被迫照抄該讓渡書，迨抄寫完畢，黃受
恩要求找人保證，乃將劉寶華押往台北市○○區○○路三段一六五巷十二號劉寶華住
處，劉寶華不得已懇求原在沅鑫公司擔任會計之吳金帛前來幫忙，由吳金帛在劉寶華
所簽之面額四百二十萬元、六百三十萬元本票各一紙背書後，交給黃受恩。上訴人與
黃受恩見逼債目的已達，於當日深夜離去，劉寶華之行動始獲自由等情。因而撤銷第
一審關於上訴人部分科刑判決，改判仍論處上訴人共同以非法方法剝奪人之行動自由
罪刑（累犯），固非無見。
惟查(一)有罪判決書之事實一欄，為判斷其適用法律當否之準據，法院應將依職權認定
與論罪科刑有關之事實，翔實記載，然後於理由內逐一說明其憑以認定之證據，並使
事實認定與理由說明，互相適合，方為合法。倘事實認定與理由說明，不相一致，或
事實與理由之記載，前後齟齬，按諸刑事訴訟法第三百七十九條第十四款後段規定，
均屬判決理由矛盾之當然違背法令。刑法第三百零二條第一項之妨害自由罪，包括私
行拘禁及以其他非法方法剝奪人之行動自由而言，所謂非法方法，包括強暴、脅迫或
類此之其他各種方法在內。原判決事實認定上訴人及黃受恩脅迫告訴人劉寶華前往沅
鑫公司及劉宅，以「脅迫」方法剝奪告訴人劉寶華之行動自由，惟於理由欄內又記載
「押劉寶華去沅鑫公司及劉宅者，應僅有黃受恩、甲○○二人」（見原判決理由一之
(三)），意指上訴人及黃受恩等人以「強押」之方法剝奪告訴人之行動自由，其究為脅
迫或強押，事實認定與理由說明，不相一致，已有判決理由矛盾之違法。(二)刑事訴訟
法第九十五條第一款規定「訊問被告應先告知犯罪嫌疑及所犯所有罪名。罪名經告知
後，認為應變更者，應再告知。」，乃被告在刑事訴訟程序上受告知之權利之一，為
行使防禦權之基本前提，屬於人民依憲法第十六條所享訴訟權保障之內容之一。故法
院就起訴之罪名，固應告知被告，就起訴效力所及之犯罪事實所涉罪名，亦應告知，
使被告知所防禦，始能避免突襲性裁判，以維程序之公正，並保障被告之權益。本件
檢察官起訴上訴人觸犯刑法第三百零二條第一項及第三百零四條第一項之罪嫌，但原
審認起訴效力所及之犯罪事實尚涉犯刑法第三百五十四條毀損罪，乃原審對該罪名未
對上訴人踐行告知程序，竟逕論以該罪名，依上揭說明，原判決該部分自屬違背法令
。(三)採為判決基礎之證據資料，必須經過調查程序，而顯出於審判庭者，始與直接審
理主義符合，否則其所踐行之訴訟程序，即屬違背法令。本件原審採為判決基礎之重
要證據即告訴人所提黃受恩與證人許美玲電話交談之錄音譯文內容，於審判期日，未
依刑事訴訟法第一百六十五條第一項之規定，踐行調查程序，當庭播放勘驗該卷錄音
帶，並將錄音帶譯文向上訴人提示、宣讀或告以要旨，而逕採為認定上訴人犯罪之論
據，不但與直接審理法則有違，且有應於審判期日調查之證據未予調查之違法。以上
或係上訴意旨所指摘，或為本院得依職權調查之事項，應認原判決仍有撤銷發回更審
之原因。至原判決不另諭知無罪部分，基於審判不可分之原則，併予發回。
據上論結，應依刑事訴訟法第三百九十七條、第四百零一條，判決如主文。
中      華      民      國    八十九    年     十二     月      七      日
                              最高法院刑事第三庭
                                  審判長法官  陳  錫  奎
                                        法官  洪  清  江
                                        法官  吳  昆  仁
                                        法官  李  伯  道
                                        法官  陳  世  雄
      右正本證明與原本無異
                                              書  記  官
中      華      民      國    八十九    年     十二     月     十三     日


司法院資訊處製作；財團法人民間司法改革基金會備份。
